【裁判字號】    96,易,3652
【裁判日期】    970409
【裁判案由】    詐欺
【裁判全文】
臺灣高雄地方法院刑事判決          96年度易字第3652號
公  訴  人  臺灣高雄地方法院檢察署檢察官
被      告  丁○○
上列被告因詐欺案件，經檢察官提起公訴（96年度偵字第27979
號），本院判決如下：
    主  文
丁○○幫助犯詐欺取財罪，處有期徒刑伍月，如易科罰金，以銀
元佰元（即新台幣玖佰元）折算壹日，減為有期徒刑貳月又拾
伍日，如易科罰金，以銀元佰元（即新台幣玖佰元）折算壹日
。
    事  實
一、丁○○雖可預見詐騙集團等不法份子經常利用他人所申請之
    存款帳戶、提款卡及密碼，誘騙被害人以轉帳等方式將金錢
    匯入帳戶，以獲取不法利益並逃避執法人員之追查，亦知提
    供金融帳戶之存摺、提款卡及密碼予陌生人士使用，常與財
    產犯罪密切相關，可能被詐騙犯罪集團所利用以遂其詐欺犯
    罪之目的，竟仍容任所提供之帳戶被犯罪集團用以詐欺取財
    結果之發生，而基於縱有人以其金融帳戶實施財產犯罪犯行
    ，亦不違背其本意之幫助犯意，於民國91年11月8 日16時許
    ，在高雄市○○路某處，以新臺幣（下同）1,000 元之代價
    ，將其名下之台灣郵政股份有限公司高雄新興郵局（下稱高
    雄新興郵局）局號000000-0號、帳號000000-0號帳戶之存摺
    、提款卡及密碼等物，出賣予真實姓名年籍不詳之成年男子
    。使如附表所示之詐騙集團，以不詳方式取得丁○○所出售
    之上開帳戶資料後，得基於意圖為自己不法之所有，分別於
    附表各該編號所示匯款時間前之某時，向附表所示之人佯稱
    辦理貸款須繳交費用云云，而施行詐術（即俗稱「假貸款、
    真詐財」之手法），致附表所示之人陷於錯誤，遂分別於附
    表所示時間，將其等所有如各該編號所示之金錢轉入丁○○
    之上開帳戶內，而詐騙得逞，共計詐得款項47萬1,960 元。
二、案經壬○○、甲○○、辛○○○、丙○○、庚○○、戊○○
    、己○○訴由高雄縣政府警察局移送臺灣臺北地方法院檢察
    署檢察官呈請臺灣高等法院檢察署檢察長核轉臺灣高雄地方
    法院檢察署檢察官偵查起訴。
    理  由
一、證據能力之認定:
    按被告以外之人於審判外之言詞或書面陳述，除法律有規定
    者外，不得作為證據，刑事訴訟法第159 條固定有明文，惟
    被告以外之人於審判外之陳述，雖不符同法第159 條之1至
    之4 規定，而經當事人於審判程序同意作為證據，法院審酌
    該言詞陳述或書面陳述作成時之情況，認為適當者，亦得為
    證據。又當事人、代理人或辯護人於法院調查證據時，知有
    第159 條第1 項不得為證據之情形，而未於言詞辯論終結前
    聲明異議者，視為有前項之同意，此亦據同法第159 條之5
    規定明確。查告訴人壬○○、甲○○、辛○○○、丙○○、
    庚○○、戊○○、己○○於警詢中，及卷附高雄新興郵局客
    戶基本資料、客戶歷史交易清單、郵政國內匯款單等證據資
    料，分別為被告以外之人於審判外之言詞或書面陳述，縱無
    刑事訴訟法第159 條之1 至第159 條之4 或其他規定之傳聞
    證據例外情形，亦因被告、檢察官或同意可作為證據使用，
    或未聲明異議，依刑事訴訟法第159 條之5 第1 項、第2 項
    之規定，本院審酌該證據作成之情況，並無不當，認以上揭
    文書作為證據，應屬適當。則依刑事訴訟法第159 條之5 第
    1 項之規定，均有證據能力。
二、上揭事實，業據被告丁○○於警詢及本院審理時均坦承不諱
    ，並據告訴人壬○○、甲○○、辛○○○、丙○○、庚○○
    、戊○○、己○○於警詢中指述遭詐騙及匯款之情節歷歷，
    且有卷附高雄新興郵局客戶基本資料、客戶歷史交易清單各
    1 份、郵政國內匯款單12紙在卷可稽。且按金融存款帳戶攸
    關存戶個人財產權益之保障，非與本人有密切關係，一般人
    皆不致輕易提供他人使用，且一般人向金融機構開設帳戶，
    並無任何法令之限制，只須提出身分證、印章即可辦理開戶
    申請，此亦為眾所週知之事實，參以近年來利用人頭帳戶以
    行詐騙或恐嚇取財之事時有所聞，報章雜誌及新聞均多所宣
    導，是避免此等專屬性甚高之金融機構帳戶被不法行為人利
    用為詐財之工具，應係一般生活認知所易於體察之常識，則
    茍見他人不自己申請開立帳戶，反係蒐集不特定人之帳戶使
    用，衡情應當可預見收集之帳戶乃可能被利用為與財產有關
    之犯罪工具，且被告教育程度亦有陸軍後勤兵工學校畢業，
    業據其自承在卷，對此自有預見。而被告雖曾於本院準備程
    序中供稱: 伊自91年11月間至93年間，接連多次販賣其名下
    多家金融機構帳戶之存摺、提款卡、密碼等資料與他人，其
    中本案之新興郵局帳戶是在91年11月8 日販賣，另於92年7
    月25日在高雄縣市販賣彰化銀行帳戶、93年10月26日在台北
    縣三重市販賣中國信託銀行之帳戶、93年10月28日在臺北市
    火車站販賣萬泰銀行帳戶、93年4 月18日在台北縣三重市一
    帶販賣第一銀行帳戶、93年11月間在台北市台北車站販賣合
    作金庫銀行帳戶、93年10月17日在臺北縣三重市販賣遠東銀
    行帳戶等語（院卷第32、33頁）。且查，被告所出售其名下
    合作金庫銀行帳號0000000000000 號之帳戶，確遭不詳之竊
    車集團用於對失竊汽車之車主施以「需匯款至指定帳戶否則
    無法取回車輛」等恫嚇手段，並供作車主匯款之帳戶使用，
    ，使多名車主於93年11月、12月遭恐嚇後，將款項匯入該等
    合作金庫銀行之帳戶，被告因而幫助犯恐嚇取財罪，經臺灣
    臺中地方法院檢察署檢察官以95年度偵緝字第2158號提起公
    訴，並經臺灣臺中地方法院改以95年度簡字第306 號判處有
    期徒刑4 月確定在案（下稱前案），有上開起訴書、刑事簡
    易判決、臺灣高雄地方法院檢察署刑案資料查註紀錄表、台
    灣高等法院被告前案紀錄表各1 份在卷足稽。惟本案所販賣
    之高雄新興郵局帳戶與前案所販售之合作金庫銀行帳戶，並
    非同一帳戶，出售帳戶之時間一為91年11月8 日，一為93年
    10月間（依該案起訴書所載），相距已約2 年，出售帳戶之
    地點一在高雄市、一在台北市，空間相隔甚遠，又本案告訴
    人匯款之時間至遲在92年8 月，前案之被害人之匯款時間應
    在93年11、12月遭恐嚇之後，彼此相距亦至少年餘，則本案
    與前案之犯罪手法雖有相似處，然時間、空間均難謂緊接，
    應無修正前刑法連續犯之適用，顯無何裁判上一罪之關係，
    自不為前案判決既判力效力所及，本院自仍得實體審理並裁
    判。綜上，被告之自白核與事實相符，洵堪採為論罪科刑之
    依據。本案事證明確，被告上揭犯行，堪以認定，應予依法
    論科。
三、查被告行為後，刑法業於94年2 月2 日修正公布部分條文，
    並於95年7 月1 日施行（以下簡稱現行刑法，95年7 月1 日
    施行前之刑法簡稱修正前刑法）。依現行刑法第2 條第1 項
    規定：「行為後法律有變更者，適用行為時之法律。但行為
    後之法律有利於行為人者，適用最有利於行為人之法律。」
    。又本次修正涵蓋之範圍甚廣，故比較新舊法時，應就罪刑
    有關之共犯、牽連犯、連續犯、有無累犯加重、自首減輕暨
    其他法定加減原因與加減例等一切情形，綜其全部罪刑之結
    果而為比較，復有最高法院95年5 月23日所為之95年度第8
    次刑庭會議決議可資參照。茲就本案有關之新舊法比較部分
    ，臚列如下：
  (一)修正前刑法第33條第5 款規定「罰金：1 元以上。」，且罰
    金罰鍰提高標準條例第1 條前段規定：「依法律應處罰金、
    罰鍰者，就其原定數額得提高為2 倍至10倍」、第3 條規定
    ：「依本條例提高罰金罰鍰之法律及其倍數由主管院定之」
    ，刑法所定提高罰金本刑之數額（單位為銀元），業經主管
    院核定提高為10倍，並自72年8 月1 日施行。至現行刑法第
    33條第5 款則規定「罰金：新臺幣1 千元以上，以百元計算
    之。」，95年6 月14日公布施行之刑法施行法第1 條之1 亦
    規定：「中華民國94年1 月7 日刑法修正施行後，刑法分則
    編所定罰金之貨幣單位為新臺幣。94年1 月7 日刑法修正時
    ，刑法分則編未修正之條文定有罰金者，自94年1 月7 日刑
    法修正施行後，就其所定數額提高為30倍。但72年6 月26日
    至94年1 月7 日新增或修正之條文，就其所定數額提高為3
    倍」，則被告行為時與行為後之法律，就罰金刑之提高數額
    已有不同。又刑法第339 條第1 項詐欺取財罪之法定刑為：
    「5年以下有期徒刑、拘役或科或併科1 千元以下罰金。」
    ，則依被告行為時法，其法定刑之罰金刑經提高並折算新台
    幣則為新台幣3 萬元以下、30元以上。若依現行刑法，因刑
    法第339 條第1 項規定亦係72年6 月26日前所訂定，故罰金
    部分應提高為30倍，即最高可罰新台幣3 萬元，最低應罰新
    台幣1 千元；經比較新、舊法之結果，應以被告行為時之舊
    法對其較為有利。
  (二)修正前刑法第41條第1 項前段規定：「犯最重本刑為5 年以
    下有期徒刑以下之刑之罪，而受6 個月以下有期徒刑或拘役
    之宣告，因身體、教育、職業、家庭之關係或其他正當事由
    ，執行顯有困難者，得以1 元以上3 元以下折算1 日，易科
    罰金。」，又易科罰金折算標準，依修正前罰金罰鍰提高標
    準條例第2 條前段規定（現已刪除），就其原定數額提高為
    100 倍折算1 日，即以銀元3 百元（即新臺幣9 百元）折算
    為1 日。惟現行刑法第41條第1 項前段則規定：「犯最重本
    刑為5 年以下有期徒刑以下之刑之罪，而受6 個月以下有期
    徒刑或拘役之宣告者，得以新臺幣1 千元、2 千元或3 千元
    折算1 日，易科罰金。」，比較修正前後之易科罰金折算標
    準，以修正前刑法之規定，較有利於被告。
  (三)綜上，本件關於被告於行為之論罪科刑，依現行刑法第2條
    第1 項前段規定，經整體比較結果，以適用修正前刑法論罪
    科刑，對被告較為有利。
四、按刑法上之幫助犯，係對於犯罪與正犯有共同之認識，而以
    幫助之意思，對於正犯資以助力，而未參與實施犯罪之行為
    者而言，最高法院著有75年度臺上字第1509號、84年度臺上
    字第5998號及88年度臺上字第1270號判決意旨可供參照。是
    以，如未參與實施犯罪構成要件之行為，且係出於幫助之意
    思提供助力，即屬幫助犯，而非共同正犯。本件被告提供其
    所有上開高雄新興郵局帳戶之存摺、印章、密碼予上揭不詳
    姓名年籍之詐騙集團使用，使上開詐騙集團成員得基於詐欺
    取財之犯意而向如附表所示告訴人詐取財物，遂行其詐欺取
    財之犯行，是被告所為，係對於詐騙集團成員遂行詐欺取財
    犯行，資以助力，揆諸上開判決意旨，自應成立幫助詐欺取
    財罪。又被告僅有一次提供帳戶之幫助行為，其雖幫助上開
    詐騙集團連續犯罪，然就幫助犯而言，僅有一次犯罪行為，
    應僅論以一次之幫助詐欺取財罪（最高法院87年度臺上字第
    3865號判決參照），並應依現行刑法第30條第2 項規定，按
    正犯之刑減輕之（本條僅作文字修正，不生新舊法比較之問
    題，應逕行適用現行刑法，最高法院95年度第21次刑事庭會
    議決議參照）。爰審酌被告前有妨害兵役、違反證券交易法
    等前科，有臺灣高雄地方法院檢察署刑案資料查註紀錄表、
    台灣高等法院被告前案紀錄表各1 份在卷足稽，品行不佳，
    其將帳戶提供他人詐欺取財使用，紊亂社會正常交易秩序，
    並使不法之徒藉此輕易詐取財物，檢警難以追查緝捕，所造
    成之危害非輕，行為殊不足取，惟念其犯後坦承犯行，尚有
    悔意，又考量如附表所示告訴人所遭受詐騙之金額非少等一
    切情狀，量處如主文所示之刑，併諭知如主文所示易科罰金
    之折算標準。末按「中華民國九十六年罪犯減刑條例」業經
    總統於96年7 月4 日公布，同年7 月16日施行，本件被告犯
    罪時間，係在96年4 月24日以前，且其所犯罪名與宣告刑，
    經核符該條例第2 條第3 款規定，且無第3 條所列不予減刑
    之情形，本件即應於減刑後，依同條例第7 條規定於判決主
    文同時諭知其宣告刑及減得之刑，及諭知如主文所示易科罰
    金之折算標準，以示懲儆。
據上論斷，依刑事訴訟法第299 條第1 項前段，刑法第2 條第1
項前段、第30條，修正前刑法第339 條第1 項、第41條第1 項前
段，罰金罰鍰提高標準條例第1 條前段、廢止前罰金罰鍰提高標
準條例第2 條，中華民國九十六年罪犯減刑條例第2 條第1 項第
3 款、第7 條，逕以簡易判決處如主文所示之刑。
本案經檢察官乙○○到庭執行職務。
中    華    民    國    97    年    4     月    9     日
                    刑事第十三庭  審判長法  官  黃惠玲
                                        法  官  楊國煜
                                        法  官  黃苙荌
以上正本證明與原本無異。
如不服本判決應於收受本判決後10日內向本院提出上訴書狀，並
應敘述具體理由，如未敘述上訴理由者，應於上訴期間屆滿後20
日內補提理由書狀於本院（均須按他造當事人之人數附繕本）「
切勿逕送上級法院」。
中    華    民    國    97    年    4     月    9     日
                                書記官  郭育秀
附表：
 ┌──┬─────┬───────┬───────┐
 │編號│告訴人姓名│  匯款時間    │  匯款金額    │
 ├──┼─────┼───────┼───────┤
 │ 1  │壬○○    │91年11月13日  │3萬9,600元    │
 │    │          │13時49分許    │              │
 ├──┼─────┼───────┼───────┤
 │ 2  │甲○○    │(1)91年11月15日│(1)1萬8,900元  │
 │    │          │  14時37分許  │              │
 │    │          │(2)91年11月18日│(2)1萬8,900元  │
 │    │          │  11時31分許  │              │
 │    │          │(3)91年11月18日│(3)1萬6,000元  │
 │    │          │  13時21分許  │              │
 ├──┼─────┼───────┼───────┤
 │ 3  │辛○○○  │(1)91年11月19日│(1)1萬3,000元  │
 │    │          │  8時0分許    │              │
 │    │          │(2)91年11月20日│(2)1萬2,000元  │
 │    │          │  14時1分許   │              │
 ├──┼─────┼───────┼───────┤
 │ 4  │丙○○    │91年11月20日  │3萬5,000元    │
 │    │          │13時33分許    │              │
 ├──┼─────┼───────┼───────┤
 │ 5  │庚○○    │(1)91年11月20日│(1)3萬6,780元  │
 │    │          │  14時12分許  │              │
 │    │          │(2)91年11月21日│(2)2萬5,000元  │
 │    │          │  11時31分許  │              │
 │    │          │(3)91年11月22日│(3)11萬6,780元 │
 │    │          │  13時52分許  │              │
 ├──┼─────┼───────┼───────┤
 │ 6  │戊○○    │91年11月20日  │4萬元         │
 │    │          │10時21分許    │              │
 ├──┼─────┼───────┼───────┤
 │ 7  │己○○    │92年8月9日    │10萬元        │
 │    │          │10時18分許    │              │
 ├──┼─────┼───────┼───────┤
 │合計│          │              │47萬1,960元   │
 └──┴─────┴───────┴───────┘
中華民國刑法第339條
意圖為自己或第三人不法之所有，以詐術使人將本人或第三人之
物交付者，處5 年以下有期徒刑、拘役或科或併科1 千元以下罰
金。
以前項方法得財產上不法之利益或使第三人得之者，亦同。
前二項之未遂犯罰之。


司法院資訊處製作；財團法人民間司法改革基金會備份。
